臺灣高等法院花蓮分院刑事判決　　　　 95年度上訴字第226號
上　訴　人　臺灣花蓮地方法院檢察署檢察官
上　訴　人
即　被　告　甲○○即丁慧玲
選任辯護人　吳明益律師
被　　　告　戊○○
選任辯護人　曾泰源律師
被　　　告　己○○
選任辯護人　林武順律師
被　　　告　壬○○
選任辯護人　林國泰律師
被　　　告　辛○○
選任辯護人　黃健弘律師
被　　　告　癸○○
選任辯護人　簡燦賢律師
　　　　　　鍾年展律師
被　　　告　丙○○
　　　　　　庚○○
上列2人共同
選任辯護人　鍾年展律師
　　　　　　簡燦賢律師
被　　　告　乙○○　男　59歲　民國○○年○月○○日生
　　　　　　　　　　身分證統一編號：Ｚ000000000號
　　　　　　　　　　住花蓮市○○路178號
選任辯護人　俞建界律師
上列上訴人因違反貪污治罪條例等案件，不服臺灣花蓮地方法院
93年度訴字第72號中華民國95年6月30日第一審判決（起訴案號
：臺灣花蓮地方法院檢察署91年度他字第200號），提起上訴，
本院判決如下：
    主  文
原判決關於戊○○、己○○、辛○○、癸○○部分撤銷。
戊○○共同連續行使公務員明知為不實之事項，而登載於職務上
所掌之公文書，足以生損害於公眾或他人，處有期徒刑壹年捌月
。
己○○、辛○○、癸○○共同連續行使公務員明知為不實之事項
，而登載於職務上所掌之公文書，足以生損害於公眾或他人，各
處有期徒刑壹年貳月，均緩刑肆年。
壬○○、甲○○、庚○○、乙○○、丙○○部分，上訴駁回。丙○○、乙○○均緩刑貳年。
    事  實
一、戊○○原係花蓮縣政府建設局（民國89年改制為工務局，下
    稱工務局）局長，該局水利課前後任課長為辛○○、癸○○
    （前開2人均已退休），土木課前後任課長為辛○○（自水
    利課轉）、己○○（自89年5月1日起擔任土木課長，現仍任
    課長），壬○○原係花蓮縣政府建設局土木課課員（已退休
    ）、甲○○（原名丁慧玲，於92年10月14日更名）則為水利
    課雇員，均係負責工務局採購、報銷等業務之經辦及審核督
    導等工作，皆為依據法令從事公務之人員。
二、戊○○於民國87年7月間起迄89年12月擔任工務局局長期間
    ，明知工務局與花蓮縣議會聚餐之餐飲費（交際費用），雖
    該局局長庶務費項下編有費用，但不足亦不願以該費用支應
    上開交際費，且該局各課室中並無其他合法經費得以核銷，
    竟於其主持之局務會議中，對水利課、土木課之前後任課長
    辛○○、癸○○、己○○及土木課課員壬○○等指示，由渠
    等負責該局每年5月、11月（花蓮縣議會議員召開定期會與
    臨時會後）間與花蓮縣議會議員公務聚餐費用核銷事宜，由
    壬○○將前述費用分配到各課室核銷。戊○○明知各課室並
    無該項預算，無法依正常程序核銷，竟仍指示並要求與會之
    各課室分攤，再將所得資金由壬○○統籌支應所需。課長辛○○、癸○○、己○○及壬○○、甲○○等人均明知各課室
    並無該項經費預算，為達成戊○○之指示，由辛○○、癸○○、己○○責成壬○○及甲○○，分別在水利課及土木課之
    工程管理費下，以購買文具名義向廠商索取虛開或溢開統一
    發票之方式，共同基於行使公務員登載不實公文書之概括犯
    意聯絡，協議將上開款項以假採購方式核銷支付，並即由甲○○與壬○○2人分別向平日渠等負責採購業務時較熟稔之
    廠商告知所需金額索取不實統一發票作為採購憑證，土木課
    部分則由壬○○向東部書局企業有限公司（址設花蓮縣吉安
    鄉○○路○段85號，下稱東部書局）及有仁文具印刷有限公
    司（址設花蓮縣吉安鄉○○路○段85號，下稱有仁文具）實
    際負責人乙○○及業務員丙○○2人索取，水利課部分則由
    甲○○向連興行（址設花蓮市○○街68號1樓）實際負責人
    庚○○及上開東部書局及有仁文具業務員丙○○2人索取，
    彼等2人再據以於聚餐之次月或後數月，將該款項列於土木
    課、水利課之業務費項下（如工程管理費或工程業務費用）
    進行核銷程序，待花蓮縣政府撥款與廠商後，廠商再將經扣
    除其稅額後之相關假採購款項交與彼2人，再由壬○○將之
    用以支付聚餐之消費餐廳。
三、乙○○、丙○○及庚○○均係商業負責人或經辦會計人員，
    亦為從事業務之人，均明知統一發票為會計憑證，應據實填
    製，以供稅捐機關正確之管理，仍為交易業務順利考量，同
    意配合辦理（惟均與壬○○、甲○○約定開立不實發票，所
    需負擔之營業稅需從撥款內扣除之）。乙○○、丙○○乃共
    同與壬○○、甲○○基於填載不實會計憑證之概括犯意聯絡
    ，庚○○則與甲○○基於填載不實會計憑證之概括犯意聯絡
    ，連續於花蓮縣議會開定期會、臨時會期間後次月或數月後
    ，每次依壬○○、甲○○告知所需之金額（每次均未超過新
    台幣7500元），由丙○○及庚○○分別配合開立不實（內虛
    立品名、數量、單價、總額等）之東部書局、有仁文具及連
    興行統一發票1張或數張後，分別交與壬○○及甲○○，嗣2
    人乃填製上開假採購內容（即登載不實之預算科目、金額、
    用途說明等項目），於花蓮縣政府黏貼憑證用紙之公文書，
    將該款項偽列為土木課及水利課業務費（工程管理費或業務
    費）預算科目下之業務用品支出後，同時檢附上揭不實之發
    票並黏填於下方，依核銷業務費用之內部規定呈不知情之業
    務主管、事務主管、主計室、縣長等部門簽蓋審核後，再送
    會計部門覆核完成付款手續，足以生損害稅捐機關稅務之管
    理及花蓮縣政府經費核發管理之正確性。乙○○、丙○○及
    庚○○等人待花蓮縣政府付款後，再分別通知壬○○、甲○○2人領款，由壬○○將款項支付與消費餐廳清償餐費，渠
    等前後以上開方式為不實核銷之次數約5次，金額共計約新
    台幣（以下同）75000元。
四、案經法務部調查局東部地區機動工作組報請臺灣花蓮地方法
    院檢察署檢察官偵查起訴。
    理  由
一、證據能力部分，下列證據為被告所爭執，分敘之：
（一）被告壬○○、甲○○之法務部調查局東部機動組（下簡稱
      調查局）詢問筆錄之證據能力─
  １、按被告以外之人於審判外之言詞或書面陳述，除法律有規
      定者外，不得作為證據。被告以外之人於審判中到庭後，
      無正當理由拒絕陳述者，其於檢察事務官、司法警察官或
      司法警察調查中所為之陳述，經證明具有可信之特別情況
      ，且為證明犯罪事實之存否所必要，得為證據，刑事訴訟
      法第159條第1項、第159條之3分別定有明文。
  ２、被告壬○○、甲○○2人經原審以證人身分傳訊到庭作證
      ，審判長告知有刑事訴訟法第181條之情形，得拒絕證言
      後，2人均拒絕作證，然2人於原審準備程序訊問及審理時
      ，均對於渠等上開犯行坦承不諱，是被告壬○○、甲○○
      2人拒絕證言之因，非刑事訴訟法第181條「因恐陳述致自
      己受刑事追訴或處罰」（即不令自證己罪原則）之情形，
      是對其他共犯而言，渠等拒絕證詞，仍屬到庭無正當理由
      拒絕作證之情形，因認本案被告壬○○、甲○○拒絕證言
      之情形，符合上開刑事訴訟法第159條之3第4款「到庭後
      無正當理由拒絕陳述」之情形。
  ３、而被告壬○○與甲○○2人於調查局詢問筆錄，經查與渠
      等2人於偵查中及原審訊問時，就其自己涉案之供述大致
      相符，且其2人於偵查中、原審審理及本院審理時，均未
      曾抗辯其2人於調查局製作筆錄有何遭受暴力、脅迫等不
      當取供情形，參以其2人於調查局之供述，均係對本身不
      利之供述，是認渠等上開調查局筆錄有可信之特別情形，
      且為證明同案被告犯行存否所必要，是認被告壬○○、甲○○之調查局詢問筆錄均有證據能力。
  ４、至對質詰問權部分，係被告於審判程序時對證人供述之憑
      信性為彈劾之方式，與證據能力係屬二事，被告甲○○、
      壬○○於審理中拒絕以證人身分接受詰問，並不影響其證
      詞之證據能力。
（二）被告壬○○、甲○○於檢察官在91年9月11日偵查時之供
      述，雖未具結，然被告丙○○、庚○○及乙○○與渠等辯
      護人對上開共同被告壬○○、甲○○偵訊筆錄證據能力均
      不爭執。又按刑事訴訟法關於證人之訊問，採具結制度，
      其用意在擔保證言之真實性及憑信性，並提高證人之責任
      心及警戒心，使為誠實之陳述，是具結乃證言真實性之程
      序擔保。又刑事訴訟法第186條第1項前段所規定之「具結
      」，係指「依法」具有義務之人，履行其具結義務而言，
      依刑事訴訟法之規定，並非所有未令其具結之證人所為之
      陳述即當然無證據能力，否則依法不令其具結之證人所為
      陳述，豈非因未具結而認無證據能力，故證據能力之有無
      ，不能單純以證人是否具結為斷（最高法院93年度台上字
      第2241號判決參照）。再按證人應命具結，但與本案有共
      犯之關係者，不得令其具結，修正前刑事訴訟法第186條
      第3款亦有明文。是本件被告壬○○、甲○○於檢察官偵
      查時雖均未具結，然與被告等人有共犯之關係，依上開修
      正前刑事訴訟法規定亦無庸具結，況中華民國92年1月14
      日修正通過之刑事訴訟法施行前（92年9月1日施行），已
      繫屬於各級法院之案件，其以後之訴訟程序，應依修正刑
      事訴訟法終結之，但修正刑事訴訟法施行前已依法定程序
      進行之訴訟程序，其效力不受影響，刑事訴訟法施行法第
      7條之3定有明文，是共同被告壬○○、甲○○於刑事訴訟
      法修正前所為之陳述，並不因其未具結而無證據能力，合
      先敘明。
（三）另被告己○○之辯護人就壬○○之調查局筆錄錄音帶佚失
      ，認無證據能力一節。經查，壬○○之調查局筆錄錄音帶
      雖因故佚失致承辦檢察官未能提出予原審調查，然被告壬○○本人於本案審理時，對於其上開調查局詢問筆錄之證
      據能力並無爭執，亦無供稱詢問筆錄製作期間有何遭調查
      局人員為違法不當取供之情事，足證該調查局調查員製作
      筆錄時，並未有任何違法取供事由，是縱該詢問筆錄錄音
      帶事後因故佚失，自不影響該份詢問筆錄之證據能力。
二、認定犯罪事實所憑證據及理由：
（一）證人即花蓮縣政府主計室主任洪文煌於調查局及原審證述
      。足以證明上揭請領款項之流程核與被告被告壬○○、甲○○2人之供述相符。
（二）證人主計室課員盧威宏於調查局證述有關花蓮縣政府業務
      單位辦理核銷流程等情節，亦核與被告壬○○、甲○○2
      人之供述相符。
（三）證人邵純潔、楊品山、林榮淇於調查局證述，證人陳守漢
      、鄭慶龍於調查局及原審證述，均足以證明被告壬○○、
      甲○○2人供述與議員聚餐之情形相符。
（四）被告戊○○、己○○、辛○○、癸○○於調查局、偵查、
      原審及本院供述有關渠等於上開期間參與工務局會議，被
      告戊○○之指示及與花蓮縣議會議員聚餐情形，亦核與被
      告壬○○、甲○○2人之供述局長戊○○開會指示及與議
      員餐敘情形相符。
（五）被告壬○○、甲○○2人之供述。其2人於調查站之訊問、
      偵查中、原審及本院均對上開犯罪事實坦承不諱。
（六）被告乙○○、丙○○及庚○○於調查局、偵查中、原審及
      本院之供述，及被告乙○○於本院審理時坦承上開犯行之
      供述。被告丙○○於調查站時供稱確有以採購非東部書局
      營業項目物品，而以東部書局名義開立東部書局營業項目
      物品之發票之行為（調查卷第3頁背面、第4頁），且坦承
      其為開立發票之人，並確與工務局局長室有生意往來，且
      局長室叫貨使用款項，伊係將發票交給土木課之壬○○，
      再向他請款（第4頁背面）。被告乙○○於調查站時亦供
      稱（第6頁背面）阿良即丙○○，且由丙○○負責製作發
      票。被告庚○○於調查站亦供稱（第9頁背面、第10頁）
      確有開立與實際交易項目不符之發票供水利課作報銷之用
      ，次數很多，記不清總額，但每次所開相關發票金額在3
      千至7千不等，平均一年約15萬元。因均將實際交易項目
      改開立為連興行有販售之文具類用品，而水利等課係據其
      發票報銷，故在工程管理費報銷項下未登載相關開支等語
      。均足以證明東部書局、有仁文具及連興行於上開期間，
      就渠等行號與花蓮縣政府工務局土木課或水利課之文具交
      易，係和被告壬○○、甲○○聯繫及接洽業務事宜，且業
      務員丙○○及負責人乙○○、庚○○均確有應所求虛開發
      票之事實甚明。
（七）卷附花蓮縣政府工務局土木課、水利課87年7月間起迄89
      年12月間期間所有核銷憑證影本（含花蓮縣政府黏貼憑證
      用紙、統一發票）、工程管理費用登記簿、花蓮縣政府支
      付東部書局、有仁文具及連興行付款紀錄及花蓮縣政府87
      年度至89年度歲出計畫說明提要與各項費用明細表1份。
      雖因時隔甚久，且被告壬○○及甲○○2人確以虛報實或
      多報之方式取得發票，再憑以請款，故摻雜於合法請領物
      品中，致無法一一分辨何紙發票為虛偽登載，然計其數量
      確有不符之處，仍與被告壬○○、甲○○之自白相符。
（八）綜上所述之證述，自足以證明被告戊○○、己○○、辛○○、癸○○等4人確有與被告壬○○、甲○○共同行使公
      務員登載不實公文書之犯行，被告壬○○、甲○○則與被
      告乙○○、丙○○、庚○○共同虛開統一發票之事實，其
      等犯罪事證明確，犯行洵堪認定。
三、被告辯解、本院之認定及理由：
（一）被告乙○○部分─
      原辯稱東部書局、有仁文具與花蓮縣政府工務局土木課、
      水利課之交易均係業務丙○○負責，相關發票係由業務丙○○製作，伊有親自核對送貨與發票金額是否相符，東部
      書局或有仁文具未曾虛開不實發票與被告壬○○或甲○○
      作為核銷憑據的情形云云。惟其後於本院審理時已坦承犯
      行，再參以被告壬○○、甲○○之供述，其自白核與事實
      相符，堪信為實在。
（二）被告丙○○辯稱：伊均按實際交易情形開立發票與壬○○
      或甲○○，並無虛開並提供不實發票與2人核銷，且伊非
      商業會計法第71條第1款所處罰之行為主體云云。惟查─
    (1)被告丙○○亦坦承東部書局、有仁文具與花蓮縣政府工務
      局相關課室交易文具等採購係由伊負責接洽。
    (2)再參以被告乙○○於本院亦供稱雖公司無會計之職稱，惟
      係由被告丙○○開立發票等語，故被告丙○○雖非公司負
      責人，惟確係經辦會計人員，係商業會計法第71條第1款
      所處罰之行為主體。
    (3)雖被告乙○○供稱被告丙○○對虛開發票之事不知情云云
      ，惟再參以被告丙○○係實際與被告甲○○、壬○○接洽
      業務之人，且依被告丁、穆2人之供述，確有上開虛開發
      票之事實，故被告丙○○辯稱不知虛開發票之事，顯不可
      採信。
    (4)被告丙○○上開犯行並據壬○○及甲○○2人指述明確，
      被告壬○○於調查局詢問時即供稱：「土木課庶務性用品
      的採購，有以不實發票虛報核銷的情形，縣議會定期會及
      臨時會召開後，工務局為了保持與議會之和諧關係，以利
      法案及預算能順利通過，均會由工務局技正兼議會聯絡人
      林榮淇負責安排與議員餐敘，工務局局長、技正、土木、
      水利、下水道、公共工程建管等課均攤，土木課該部分費
      用無法核銷，我只好叫廠商東部書局或有仁公司2公司外
      務員丙○○開立虛列購買文具用品，與分攤餐費金額相同
      之發票以辦理核銷，因工務局無公關經費，情非得已才做
      如此之報銷。」、「我向丙○○索取不實交易之發票後，
      黏貼於花蓮縣政府黏貼憑證用紙上，經承辦人、驗收人、
      課長、業務主管、主計室承辦人、主計室主任洪文煌核章
      ，並由主計室製作付款憑單，再交由財政局支付課開立公
      庫支票，以郵寄方式寄給廠商東部書局；由於該筆款項並
      無實際交易，嗣廠商東部書局或有仁公司收到支票款項後
      ，再由老闆乙○○通知我去東部書局，以現金將其領回來
      支付」等語（見91年9月11日、同年9 月16日被告壬○○
      調查局筆錄）；其於偵查中亦供稱：「因為要請議員吃飯
      ，尤其在議會期間，故索取發票報銷。」、「我是向東部
      書局及有仁索取發票，不曾向連興行要。稅金大概由書局
      自己吸收，因為長年以來，都由我們向他們購買文具。」
      等語（見91年9月11日偵訊筆錄）。及被告甲○○於調查
      局亦供稱：「水利課一部份工程管理費確實沒有實際購置
      文具、紙張等消耗用品，而向廠商連興行、東部書局等商
      號索取發票，作為不實之報銷。通常都由我提出需要之金
      額，連興行、東部書局會將稅金內含，一併計入後，再填
      寫品名、數量、單價來湊足我所提出需要的金額。我向連
      興行、東部書局等商號索取不實交易之發票，都是用來作
      為不能報銷費用之支出」、「每次我向連興行、東部書局
      等商號索取不實交易之發票」等語（見91年9月11日被告
      甲○○調查局筆錄）；嗣於偵查中供稱：「從我80年左右
      接任這項工作開始就有向東部書局及連興行索取發票做不
      實報銷情形，除了與上級長官及議員用餐無法報銷時，就
      會向上開商行索取發票，因為我們沒有編列餐飲費的預算
      ，大都是由壬○○告訴我消費的金額，我再向連興行或東
      部書局索取發票報銷，由我黏貼發票及製作請示單並蓋章
      後，再交給課長、局長核章。」、「我都向連興行老闆娘
      ，東部書局是向一位叫『阿良』的小姐索取發票」、「連
      興行的老闆也告訴我們，如果有需要，可以向他們要發票
      。他們說發票都含稅，程序是由主計室開國庫支票給書局
      ，他們再拿現金給我（扣掉稅金）譬如2萬元的發票，我
      們實際上從書局那邊拿到1萬8或1萬9。如果是各科室分擔
      的費用，就一起交給壬○○。」等語（見91年9月11日被
      告甲○○偵訊筆錄）。均足以證明被告丙○○確有應被告
      甲○○、壬○○要求虛開發票之情形，並非僅係發票上品
      名簡化記載之情形，且其等供述之發票開發方式亦符合一
      般之作業程序，堪信為實在，故被告丙○○上開所辯尚難
      信為實在。
（三）被告庚○○則辯稱：連興行與花蓮縣政府工務局水利課文
      具等交易係由伊與被告甲○○聯繫接洽，但伊均按實際交
      易情形開立發票，並無虛開不實發票與被告甲○○核銷的
      情形云云。惟其犯行業據被告甲○○供述在卷，且被告庚○○亦坦承有開立發票之行為，並為連興行之實際負責人
      ，故其亦確係商業會計法第71條第1款所列之人甚明。至
      雖扣案之統一發票並無法由被告甲○○明確指認係虛開何
      紙發票，惟參以本件犯罪時間長、且其犯罪性質即係以魚
      目混珠之方式虛開發票，故實際上難以自事後確認係偽造
      何紙發票，然依上開被告甲○○之供述可信確有其事，蓋
      經檢視卷附花蓮縣政府工務局土木課、水利課87年7月間
      起迄89年12月間所有相關核銷憑證（含花蓮縣政府黏貼憑
      證用紙、黏貼核銷統一發票，均影本），於上開期間之每
      年度5月、11月後次月或次2月期間（即87年12月至88年1
      月期間；88 年6月至7月期間；88年12月至89年1月期間；
      89年6月至7月期間；89年12月期間），均有土木課向東部
      書局或有仁文具採購文具支出核銷數筆之紀錄（且金額均
      超過7500元以上），亦有水利課向東部書局或連興行採購
      文具支出核銷數筆之紀錄（且金額均超過7500元以上），
      足證同案被告壬○○、甲○○上開供述應係實在，又衡以
      同案被告壬○○、甲○○2人分別與被告庚○○或被告丙○○、乙○○等人先前並無嫌隙，被告2人上開所供述之
      情節亦均係不利己之陳述，渠等何須甘冒擔負自身刑責而
      捏造上情以誣攀被告乙○○、丙○○或劉素蘭入罪而之理
      ，且被告甲○○既身為公務人員，與被告庚○○等人原關
      係良好，並無仇怨，其於本件並因而經起訴，且所涉犯之
      罪均較被告庚○○嚴重，其所為之供述自無不實之可能，
      故被告甲○○供稱確有虛開發票之事實當信為實在。且被
      告甲○○對如何向索取不實統一發票等情及上開廠商係由
      何人配合負責虛開不實統一發票，與假採購款項核撥後，
      該廠商由何人通知取款及交付等等過程，甚至如何約定處
      理不實發票之營業稅等細節，與被告壬○○之供述相符，
      此並核與被告劉素蘭分別於調查局詢問時供述，上開期間
      ，與花蓮縣政府工務局土木課或水利課為相關文具用品採
      購等業務之聯繫接洽對象、開立發票、請領款項之流程均
      大致相符，故被告庚○○上開所辯當係事後卸責之詞，不
      堪採信。
（四）至被告甲○○辯稱，伊並非係商業會計法上所定之商業負
      責人或經辦會計人員，而該罪名應為「身分犯」、「己手
      犯」，無此身分之人，應不構成該項罪名云云。惟被告甲○○既就被告庚○○、丙○○、乙○○等人開立虛偽發票
      之人有犯意連絡、行為分擔，即係屬共同正犯，其所辯尚
      非可採。
（五）被告戊○○、己○○、辛○○、癸○○等人部分：均辯稱
      未指示被告壬○○、甲○○以虛偽憑證假核銷之事，且被
      告壬○○甚早即擔任該局之總務，其等並未為違法之指示
      云云。惟查：
  １、被告等犯行業據同案被告壬○○、甲○○指述綦詳，並明
      確指稱係受局長、課長之指示所為，並非以含糊籠統之方
      式推測被告等人知悉，蓋證人壬○○及甲○○均非參與餐
      會之人，而被告戊○○、己○○、辛○○、癸○○則係每
      次參與餐敘，且均未付款之人，被告戊○○亦確於會議中
      告知庶務費確有不足，則各課或其個人參與餐會之費用如
      何支出，豈能諉為不知？又被告己○○、辛○○及癸○○
      既係擔任課長，且被告壬○○各項費用之核銷均需經由其
      同意，若被告己○○等人有疑義而不同意，被告壬○○等
      2人如何得以此方式核銷？故被告等人所辯尚不可採。
  ２、況被告戊○○既於會議中有所指示，被告己○○、辛○○
      及癸○○如何可能不知核銷之程序，且若未經課長同意，
      總務人員豈可能以此方式核銷？
  ３、又被告壬○○及甲○○犯罪目的係在索取不實發票做假帳
      ，請領公款後，支付局長戊○○及課長己○○、辛○○及
      癸○○等人與議員之餐宴交際費用，並非用於其等個人事
      務，按之常理，被告壬○○、甲○○2人若未受明確指示
      當不可能如此行為，故被告戊○○等辯稱不知情之詞，尚
      非可採。
  ４、再參以同案被告壬○○供稱：辛○○、己○○交代我辦理
      核銷，因工務局無公關經費，情非得已才作如此之報銷，
      …從八十年間就有這種陋規存在（見調查筆錄第40、41頁
      ，至80年間至起訴前之事實，未經起訴，且雖經被告壬○○坦承在卷，惟僅有被告自白，並無其他證據予以佐證，
      故尚難認此部分亦涉有上開犯行，附予敘明）…戊○○知
      道無法報銷的款項都是我以不實交易向廠商索取發票的方
      式辦理報銷（見調查筆錄第14頁），政府制度不對，為了
      工作在那環境下，長官要我們基層做，我們不能不做，也
      是很無奈…從86年我接手開始，都是用這種方式來核銷，
      其他人應該都知道，我不可能自己決定，局長、科長也應
      該知道，檢察官所寫的事實，經過是有這樣的狀況，但金
      額沒那麼多等語，足證需審核被告壬○○資料及實際使用
      上開款項之上級即同案被告戊○○、辛○○、己○○、癸○○等人不可能不知上開情事（見調查筆錄第40、41頁，
      91 年他字第200號第13，原審審理卷第57頁）。
  ５、被告甲○○亦供稱：我索取不實的發票，都是壬○○或辛○○、癸○○分別告訴我所需要的發票金額，我才配合辦
      理…戊○○私人用途的經費是由壬○○負責，我不清楚（
      見調查筆錄第49、50頁），是由壬○○告訴我消費的金額
      ，我再取發票報銷，由我粘貼發票及製作請示單後由我蓋
      章後，再交給課長、局長核章，我不得不做，…是有開立
      不實發票核銷的事實，但金額沒那麼多，有接受二位科長
      辛○○、癸○○指示，和局長沒有接觸等語，亦足以證明
      被告癸○○確有指示被告甲○○之事實，至被告甲○○縱
      使未與被告戊○○接觸，然被告戊○○係透過被告辛○○
      與癸○○下達指示，自難以上開證詞認其與本件無關（見
      調查筆錄第49、50頁，91他字第200號第10頁，原審審判
      卷第58頁）。
  ６、被告辛○○亦供稱被告戊○○於開會報時，曾指示壬○○
      將該核銷之費用分擔於各課室核銷，伊並審核單據等語，
      則該局之預算經費多少，被告戊○○身為局長當甚清楚，
      方於會報中指示壬○○分配各課室核銷，而既分配各課室
      ，顯然於審核單據時即可知各該費用是否已超出預算，而
      被告壬○○又未曾告以各次餐費應分擔之款項，及收取上
      開款項，顯然不論局長或課長，於審核費用核銷時，當知
      悉其所稱之餐敘費用不可能以正常方式核銷，則事前既有
      指示，並為其等所使用（參與餐會），且事後亦未主動繳
      交各該費用，顯然對被告壬○○與甲○○上開所為應有所
      指示，被告穆、丁2位未曾參與餐敘之基層公務員方會以
      此方式取得款項以供核銷，故上開被告間當有犯意連絡及
      行為分擔甚明（見調查筆錄第18頁）。況被告辛○○於偵
      查中亦稱被告壬○○為土木課的總務，也是局長的總務（
      同上卷第26頁），且亦供稱伊並無權利指示甲○○以索取
      不實發票報銷之方式支付餐敘費用等語，顯然被告壬○○
      既係擔任土木課之總務，並負責局長支出之總務，被告戊○○對同案被告壬○○所為不可能毫無所悉或毫無指示，
      蓋被告壬○○既未參與上開餐敘，又有何必要甘冒被判處
      重刑之罰責而違法為局長籌措該費用?
  ７、被告癸○○亦供稱：水利課有虛報核銷的情形，餐費由壬○○計算後，再告知我和其他課長各課應分擔的餐費，我
      再交代總務丁慧玲（即甲○○）辦理核銷，在我到任前即
      有類此分擔餐費之情況，我才交代甲○○依往例辦理核銷
      ，至於他是向誰索取虛列買賣發票辦理核銷我不清楚。工
      務局局長戊○○於餐會結束後，會在局長室召開局務會報
      時，交代與會的水利、土木、下水道、公共工程、建管等
      課課長及拆除隊隊長，由各課分擔餐敘費用，再由壬○○
      計算並告知各課室主管該分擔的數額等語（見調查筆錄第
      27、28頁），於偵查中（見偵卷第35頁）亦供稱因縣議會
      開會關係，局長即被告戊○○交代要分擔相關餐費，且係
      局長直接告訴各課課長，費用係由各課室自己分攤等語。
      均足以證明被告壬○○、甲○○之供述實在，且該2人僅
      負責索取假發票核銷餐費，2人既係基層之公務人員，係
      受局長戊○○、土木課前後任課長辛○○、己○○及水利
      課前後任課長辛○○、癸○○之指示辦理，上開之人顯有
      犯意連絡及行為分擔，係屬共同正犯。
  ８、本件雖被告壬○○、甲○○2人因時隔甚久，且所取得之
      款項分項繁複且次數甚多，至無法明確指出扣案之卷證資
      料中何項憑證係其等偽造，惟扣案之憑證中確有經其偽造
      虛報之資料，業據其2人坦承在卷，則本件因被告等人犯
      罪時間迄查獲止較長，故而就細節部分無法完全確認，此
      係符合常情，且因以偽造方式領取之款項均係分配在各項
      合法支出之費用下，此業據被告壬○○及甲○○供述甚詳
      ，故而確難於同一紙領據中分辨何者為真何者為偽，真、
      假混合之證據係事後審查之重大盲點，因犯罪者大皆想辦
      法儘量不留痕跡，故而銷毀犯罪事證或使人不易辨識係最
      常見之犯罪手法，然違法物品滅失未必得認為證據之缺陷
      ，至多應僅為沒收與否之考量，以本件之情形而論，一份
      單據中真假均存，且時隔甚久，依人之記憶當不可能記得
      何日、何項購買物品下多報幾件物品以供不法所有，然可
      確定者為承辦上開事務之人員即被告壬○○及甲○○自始
      至終均就其犯罪方法及事實坦承在卷，雖無法明確指出扣
      案證物中何項單據係偽造，惟此已足認定確有偽造之事實
      。
  ９、雖共同被告不利於其他被告之供述雖不得作為認定犯罪事
      實之唯一證據，惟本件被告乙○○雖同列為被告，然其所
      開立之不實發票係作為被告戊○○等人公務報銷之用，其
      行為與被告等人係處於對立關係，並非一般之共同被告，
      故難認有該條款之適用。
  １０、再參以本件參與餐會之技士均供稱係由被告壬○○負責收
      錢，並非由課長要求付款等語，惟被告壬○○供稱從未收
      同仁所交餐會的。而被告戊○○雖供稱在會報中指示要大
      家平攤餐費，但與會課長卻從未針對此事向其課內人員提
      及，課員又供稱均是餐會時直接交錢給被告壬○○，且未
      曾聽說課長有要求大家要交餐費，則何以會報中交辦事項
      課長未直接向課員宣佈，反由課員自行處理？顯然其等有
      關交付費用予被告壬○○之詞均非實在。
  、另參以被告己○○於偵查中供稱（92偵856卷第21頁）：
      伊係在89年5月1日到任，壬○○較伊資深，除係土木課總
      務外，亦係工務局總務，故與議會間之聯誼費用，不需其
      指示，均由其自己處理，且與伊均係受局長指揮，總務部
      分當然也由局長指示辦理。係局長開局務會報時指示與議
      員間吃飯由各課分攤等語，則依其所述，顯見被告戊○○
      確有對該項費用之支付有所掌控。此亦符合被告壬○○供
      述之事實，故被告戊○○辯稱伊未指示之詞，即顯不可採
      信。
  、被告戊○○於偵查中供稱水利課及土木課均未編列接待外
      賓之預算，費用則稱係依照慣例由各課以基金來運作，且
      各課均有成立基金，由課長負責處理等語（見上卷第40頁
      ），被告戊○○所述各課設有基金之詞不實在，蓋本案所
      有相關人員從未提過上開基金之設置，顯然並無所謂各課
      之基金，而依被告之供述，亦可推知，其從未支付與議員
      餐敘費用，蓋其於偵查中既供稱有基金之設置，故由該基
      金支付費用，被告戊○○豈可能另行支付被告壬○○上開
      費用？顯然被告戊○○辯稱有支付費用予被告壬○○之詞
      當係事後卸責並參考其他共同被告之供述後所為不實之供
      述，此亦足以證明被告壬○○及甲○○供稱從未收到餐敘
      費用之詞相符，故被告戊○○所辯不堪採信。
  、至被告戊○○辯稱以其職務無法發覺職員有無以假報銷之
      違法方式云云，亦不可採信。蓋一般而言，若被告未參與
      犯行，其當然不可能就局內細節之部分關切，故可能未知
      職員違法情事，然本件係由被告戊○○主導，其明知並無
      多餘之預算足以支付另行與議員餐敘之費用，而於局內會
      議時要求各課分攤，顯即已下達指令，要求承辦人員按照
      其意思行為，雖其否認有授意，然被告甲○○與壬○○均
      係基層之工作人員，未得長官之授權或授意，如何需就此
      與其自身毫無利害關係（既未參與，亦不需付款，且非在
      公務範圍內之事務）違反索取發票核銷？顯然係基於被告
      戊○○之指示，被告壬○○及甲○○2人方會以該方式核
      銷甚明。
  、況依本件參與之人員均供稱其等有付款，則核以該數額，
      顯已超出1年2次餐會所需費用，果若如此，被告壬○○、
      甲○○何需坦承對其等不利之以該方式取得費用？顯然被
      告戊○○、己○○、辛○○、癸○○等人確實從未支付上
      開餐會費用，且由其等明白指示被告壬○○及甲○○2人
      以上開方式籌措餐費甚明，故被告等上開所辯均不可採。
四、論罪科刑：
（一）被告戊○○、己○○、辛○○、癸○○、壬○○、甲○○
      於案發時分別或曾任花蓮縣政府工務局局長、土木課長、
      水利課長、土木課課員及水利課雇員，均為依據法令從事
      公務之人員。另被告乙○○為東部書局及有仁文具之2家
      公司實際負責人、丙○○係上開公司業務，平日兼辦該公
      司開立統一發票等會計事務，庚○○則係連興行實際負責
      人亦負責開立統一發票之會計事務，業據被告乙○○、丙○○、庚○○自承無誤，並有東部書局、有仁文具及連興
      行於87年7月間起迄89年12月間止開立相關統一發票影本
      等資料在卷可佐，是被告乙○○、丙○○、庚○○均係商
      業會計法上所定之商業負責人或經辦會計人員，亦係從事
      業務之人。核被告戊○○、己○○、辛○○、癸○○、壬○○、甲○○所為，均係犯刑法第216條、第213條行使公
      務員登載不實文書罪及修正前商業會計法第71條第1款填
      製不實會計憑證罪。被告乙○○、丙○○及庚○○所為係
      犯修正前商業會計法第71條第1款填製不實會計憑證罪。
（二）統一發票屬會計憑證，商業負責人應據實填製，以供稅捐
      機關正確之管理，被告乙○○、丙○○、庚○○竟為不實
      之填製，據以交付被告壬○○或甲○○請領款項，被告乙○○與被告丙○○和被告壬○○及甲○○間就填製不實東
      部書局、有仁文具會計憑證犯行部分；被告李秀蘭與被告
      甲○○間，就填製不實連興行會計憑證犯行部分，互有犯
      意聯絡及行為分擔，均為共同正犯。被告壬○○、甲○○
      雖不具商業負責人或經辦會計人員身分，依刑法第31條第
      1 項規定，分別就商業負責人虛偽開立統一發票、填製不
      實會計憑證罪部分，亦應論以共犯。另被告戊○○、己○○、辛○○、癸○○分別指示壬○○、甲○○2人虛偽開
      立統一發票，填製不實憑證，再憑所填製不實之公文書即
      花蓮縣政府黏貼憑證用紙，連同發票黏貼於憑證黏存單，
      送不知情之花蓮縣政府相關業務、事務、主計、縣長等單
      位主管核章後，再送會計單位人員而行使登載不實之公文
      書，經該會計單位核撥款項支付東部書局、有仁文具及連
      興行，生損害於稅捐機關稅務之管理及花蓮縣政府經費核
      發管理之正確性，其6人間就上開公務員登載不實及填製
      不實會計憑證之犯行亦有犯意連絡及行為分擔，均係屬共
      同正犯。
（三）按被告等人行為後，商業會計法業於民國95年5月24日修
      正公布生效，並於同日施行，上開被告行為時，修正前之
      該法第71條第1款規定商業負責人、主辦及經辦會計人員
      以明知為不實之事項，而填製會計憑證或記入帳冊，處5
      年以下有期徒刑、拘役或科或併科新台幣15萬元以下罰金
      ，惟修正後之該條法定刑已提高為處5年以下有期徒刑、
      拘役或科或併科新台幣60萬元以下罰金，經比較新舊法結
      果，自以舊法對被告等人均較為有利，應依刑法第2條第1
      項但書之規定，適用95年5月24日修正公布生效前之商業
      會計法第71條第1款規定。另按統一發票係一種會計憑證
      ，亦係業務上做成之文書，填製不實會計憑證，雖亦同時
      構成業務上登載不實罪，唯此乃法規競合，係特別法優於
      普通法，重法優於輕法之法則，僅適用屬於特別法及重法
      之修正前商業會計法第71條第1款之填製不實會計憑證罪
      。被告戊○○、己○○、辛○○、癸○○、壬○○、甲○○為公務員明知不實之事項而登載於職務上所掌之公文書
      即公務請購單，並進而持向花蓮縣政府會計單位而行使之
      ，其不實登載公文書之低度行為，應為行使之高度行為所
      吸收，不另論罪。
（四）被告戊○○等6名公務員先後多次行使公務員登載不實文
      書、填製不實會計憑證犯行；被告乙○○、丙○○及庚○○先後多次填製不實會計憑證犯行，時間緊接，方法相同
      ，觸犯構成要件相同之罪，顯係基於概括犯意為之，均為
      連續犯，爰依刑法第56條之規定各以一罪論，並分別加重
      其刑。又被告壬○○、甲○○所犯前開二罪間，有方法結
      果之牽連關係，依刑法第55條之規定，應從較重之行使公
      務員登載不實文書罪處斷。被告等人行為後，刑法業於95
      年7月1日起修正公布，有關刑法第28條共同正犯部分，刑
      法第31條第1項，僅作文字修改，第41條部分亦經修正，
      第56條連續犯規定及第55條牽連犯部分均經刪除，惟依刑
      法第2條第1項前段規定比較後，上開修正部分依修正前之
      規定均較有利於被告，故應適用修正前刑法之規定。另起
      訴書雖未敘明被告戊○○等6名公務員所為上開公務員登
      載不實文書及行使公務員登載不實文書等犯行部分，然該
      部份事實與公訴人起訴之填製不實會計憑證犯罪事實，具
      有牽連犯之裁判上一罪關係，應為起訴效力所及，本院自
      應併予審究，併此敘明。
（五）量刑：
  １、被告壬○○、甲○○均僅為基層之公務人員，明知應依合
      法程序核銷款項，竟以上開違法方式請廠商配合開立不實
      發票憑證核銷上開公務聚餐款項，然渠等犯罪動機並非圖
      私人之利、且前後據以核銷之金額非鉅，並係屈於長官權
      勢就籌措公務聚餐費部分不得不為，又其2人均未曾參與
      餐敘，既非為自己個人利益而為，且已自白犯行，其等確
      屬情堪憫恕，原審認其等未曾犯罪，且無再犯之，予以緩
      刑2年之宣告尚無不當。
  ２、被告乙○○、丙○○、庚○○是商業負責人或經辦會計之
      人，亦明知統一發票係會計憑證，應據實填製，竟為配合
      被告壬○○、甲○○上開需求，而為不實之填製，均因一
      時失慮，誤觸法網，且未涉及貪瀆（詳如下述）情節非重
      ，所生危害尚屬輕微，原審分別依其犯罪情狀及犯後態度
      量處如主文所示，並均併予諭知易科罰金之折算標準，亦
      無不當。另被告乙○○於本院審理時坦承犯行，犯後顯有
      悔悟之意，而被告丙○○既係受僱於人，雖仍否認犯行，
      惟其自主性較低，且被告乙○○及丙○○2人前均未曾受
      有期徒刑以上刑之宣告，有臺灣高等法院被告2人前案紀
      錄表各1份附卷可稽，彼等一時短於思慮，致觸犯上開犯
      行，當無再犯之虞，故本院認其2人所宣告之刑，以暫不
      執行為宜，亦均宣告緩刑2年，以勵其等自新。至被告庚○○部分，其於本院仍矢口否認犯行，尚不知悔悟，難認
      無再犯之虞而不予宣告緩刑。
  ３、被告己○○、辛○○、癸○○均身為課長，參以其等犯罪
      參與之程度及犯後所得利益尚非甚多，並係因公務之目的
      而觸法，及其犯後仍否認犯行等一切情狀，均量處如主文
      所示之刑。惟依其等之職權，雖理當依規定對其下屬之行
      為予以合法之指示，並予以下屬正確之觀念，惟面對公私
      不分、觀念偏差之首長時，可能並無置喙餘地，吾人於事
      後檢視其行為時雖可責其身為公務員未能堅守分際而有辱
      官箴，但仍應對渠等之處境有所理解，本院認渠等之惡性
      尚非重大，又被告3人前均無犯罪紀錄，亦有臺灣高等法
      院被告前案紀錄表附卷可參，認其等均僅係一時失慮，致
      犯本罪，信其等經此刑之追訴處罰教訓，日後當知警惕，
      諒無再犯之虞，本院認為前開對其宣告之刑，均以暫不執
      行為適當，均併予宣告被告等皆緩刑4年。
  ４、被告戊○○部分，經審酌本件事件之起源係被告戊○○為
      其局內事務順利，以違法手段利用職權要求下屬配合，致
      使其所屬公務員多人因而涉犯上開犯行，其觀念嚴重偏差
      ，雖所為係在為公務之順利推展，但其身為局處首長，理
      當嚴守官箴，為部屬之表率，其棄公務員應守之分際於先
      ，犯後又推諉卸責，置下屬於不顧，犯後態度不佳等一切
      情狀，量處如主文所示之刑，以示懲儆。
五、撤銷改判之理由：原審就被告戊○○、辛○○、己○○及癸○○部分，認未構成犯罪，尚屬有誤，檢察官雖另以被告等
    涉犯貪污治罪條例為由提起上訴，本院仍認此部分尚未符合
    貪污治罪條例要件，被告甲○○上訴否認涉犯商業會計法犯
    行，亦無理由，惟原判決既有上開可議之處，自得由本院撤
    銷改判。
六、不另為無罪諭知部分─
（一）公訴意旨另略以如起訴書所載（見附件），檢察官起訴及
      上訴認被告戊○○、己○○、辛○○、癸○○、壬○○、
      甲○○、乙○○、丙○○及庚○○等人均另涉共犯貪污治
      罪條例第4條第1項第3款購辦公用器材、物品、浮報價額
      、數量或其他舞弊情事之罪嫌。另檢察官於本院準備程序
      及審理時變更本件被告戊○○、己○○、壬○○、甲○○
      、辛○○、癸○○所為應係犯貪污治罪條例第5條第1項第
      2 款之利用職務上機會詐取財物罪云云。
（二）按貪污治罪條例係為懲治貪污而設，故犯該條例之罪者，
      其行為自以圖利私人為必要，若行為人收受不正之利益或
      財物，並無圖利私人之意，其程度觸犯其他相當之罪名外
      ，要難遽認為構成貪污治罪條例之犯罪（最高法院87年度
      台上字第2305號判決參照）。又按貪污治罪條例第4條第1
      項第3款公務員購辦公用物品浮報價額數量罪之所謂「價
      額、數量」係指就原價格故為提高，以少報多，或數量以
      少報多，再從中圖利而言，若實際無購買物品，虛列價額
      、數量報銷領款藉以牟利，則與所謂浮報價額、數量之含
      義不符，除犯他項罪，尚難遽以上開罪名論擬。又該條款
      有關「其他舞弊情事」之概括補充性規定，應指與浮報價
      額、數量、收取回扣等獲取不法利益者有同等危害性，方
      可相提併論，如偷工減料、以劣品冒充上品、以膺品代替
      真品等，始足當之（最高法院75年台上字第5136號判決、
      91年台上字第6865號判決及93年台上字第2293號決參照）
      。又貪污治罪條例第5條第1項第2款之利用職務上機會詐
      取財物罪，本質上仍為刑法之詐欺罪，刑法第339條之詐
      欺罪分別在第1項及第2項規定普通取財及詐欺得利罪，但
      貪污治罪條例第5條第1項第2款則單獨規定為「詐取財物
      」，立法明顯將「不法利益」排除在「詐取」範圍內，則
      若利用職務上機會詐取不法利益，即無該法條之適用。且
      貪污治罪條例第4條第1項第5款對於職務上行為，要求、
      期約或收受賄賂或其他不法利益，同法第5條第1項第3款
      對於職務上行為，要求、期約或收受賄賂或其他不法利益
      ，及同法第6條第1項第5款等，均對於「不正利益」、「
      不法利益」有明文規定，僅貪污治罪條例第5條第1項第2
      款利用職務上機會詐取財物，未將不法利益抑不正利益規
      定在內，顯非立法者預疏漏，而係蓄意排除在外，依罪刑
      法定主義，苟認被告係利用職務上機會詐取不法利益或不
      正利益，即非屬貪污治罪條例第5條第1項第2款之範圍。
（三）本件被告壬○○等6名公務員雖係以虛偽購物之方式要求
      被告丙○○、庚○○、乙○○等提供不實發票，再據以請
      領之款項全數用於支付工務局與花蓮縣議會議員公務聚餐
      之用，目的雖係在議會期間和議員交際，且係為對業務有
      利之支出，使用之目的均在公務用途，並未用於私人利益
      ，其並非圖利私人，此與第4條第1項第3款之其他舞弊情
      形亦有別，其圖得不法利益部分尚非明顯。況貪污治罪條
      例第4條第1項第3款包括3種犯罪態樣，即購辦公用物品浮
      報價額數量、收取回扣、其他舞弊情事，但無論何種犯罪
      態樣，行為人均須有為自己或第3人不法所有之意圖，本
      件被告乙○○、丙○○及庚○○縱有利得，亦係用於與議
      員餐敘、餐費之支出，並非為個人謀私利，欠缺主觀不法
      犯意，況其等係公務員圖利之對象，並非係圖利之行為人
      ，故亦不該當於該罪之構成要件。
（四）又被告甲○○及壬○○固坦承偽造文書犯行，但尚非係以
      詐術而為詐取財物之不法行為，被告向東部書局、有仁文
      具、連興行索取不實發票據以請領之款項，全係用於支付
      工務局與花蓮縣議會議員之公務聚餐費，目的係在議會期
      間，和議員交際，和上級機關來往係對公務推動有利之支
      出，該經費既用在公的用途，並未用於私人花費，並無圖
      利私人之意，其等並無圖利之犯意，應不構成貪污罪。被
      告甲○○、壬○○2人分別向東部書局、有仁文具、連興
      行等索取不實發票據以請領之款項，全係用於支付工務局
      與花蓮縣議會議員之公務聚餐費，業據其等陳述在卷，再
      參以證人邵純潔、楊品山、林榮淇於調查局之證述、證人
      陳守漢、鄭慶龍於原審之證述及同案被告戊○○、己○○
      、辛○○、癸○○於原審證述，均係證稱渠等所參與有關
      工務局與花蓮縣議會聚餐時間，係在花蓮縣議會召開定期
      會或時會期間（每年5、11月），每年固定2次，地點大都
      在花蓮市甲福順餐廳或芳村餐廳等情，是依該聚餐事由、
      時間、參與人員及地點等，本案公訴人所指工務局與花蓮
      縣議會邀約之機關間餐敘聯誼，亦兼有使雙方公務順利推
      展之目的，屬公務性質之餐敘，並非私人交際飲宴甚明，
      是被告壬○○、甲○○辯稱上開餐費係工務局公務活動之
      支出，應屬事實，故並未有為自己或第3人不法所有之意
      圖。
（五）再參以證人洪文煌於原審證稱編列庶務管理費給局室主管
      ，每月5千元，如公務需晤餐、送禮皆可以該費用支應，
      課長則無該費用，且庶務管理費需憑證核銷，品名亦需記
      載清楚，該費用係編在秘書室（即現行政室）下，局長有
      無動用該筆預算伊不清楚，當月不夠支付，可報在下月，
      只要在1年度總額度6萬元以下金額支應即可，自87年7月
      後均有編列，並提出花蓮縣政府87至89年度歲出計劃說明
      提要與各項費用明細表附卷。此核與被告壬○○於原審供
      稱之庶務費預算不夠支付上開餐費之詞相符，足證花蓮縣
      政府於案發期間，確實均有編列各局主管公務餐敘費用之
      預算，是本案工務局與花蓮縣議會聚餐費用，亦得依規定
      核銷於上開編列於工務局主管因公招待之預算項下，是上
      開工務局與花蓮縣詳會聚餐費用之性質，既屬公務關係所
      為之活動，非不得以公款支付之款項，公訴人認上開聚餐
      之餐飲費於該局各課室無「合法」之經費核銷方式，應有
      誤會。
（六）被告壬○○、甲○○因當年度上開庶務費預算編列不夠而
      向廠商索取上開不實會計憑證，據以列於工程管理費或業
      務費項下以核銷撥款支付餐費，行為雖有不當，並因而觸
      犯偽造文書犯行，惟被告等以上開不法方式所得款項目的
      既係支付公務聚餐之支出，難認渠等所為有圖利私人利益
      可言。故被告等6名公務員上開所犯係為支付公務上所生
      之費用，並非出於圖利自己或第三人不法利益，亦非利用
      渠等採購公用物品之採購行為而從中詐取財物或為相關舞
      弊行為，故與貪污治罪條例之要件有違。
（七）被告等6名公務員雖以虛假票請領文具費，惟其目的僅在
      支付餐費，非將所請領之費用侵吞入己，即自始請領之目
      的、動機、犯意均在獲得餐敘之不法利益，並非取財，此
      與利用職務上機會詐取財物，須有實際獲得財物之事實，
      苟目的、動機、犯意僅在獲得不法、不正利益並不同，故
      被告等所為與貪污治罪條例第5條第1項第2款之要件不該
      當。
（八）另公訴意旨認上開被告等人貪污之款項，係用於工務局與
      「花蓮縣議會聚餐之餐飲費」及「其他購置禮品之交際費
      用」，惟就「其他購置禮品之交際費用」部分，犯罪事實
      不明，自難逕認被告等人涉有此部分貪污犯行。綜上，被
      告等人上開所犯係為支付公務上所生之費用，並非出於圖
      利自己或第三人不法利益，亦非利用渠等採購公用物品之
      採購行為而從中浮報價格或為相關舞弊行為，或利用詐術
      取得不法利益，揆諸上揭說明意旨，被告戊○○、己○○
      、辛○○、癸○○、壬○○、甲○○所為與貪污治罪條例
      第4條第1項第3款或第5條第1項第2款之構成要件均有違。
      而被告丙○○、庚○○及乙○○等3人非公務員之人，自
      亦無從論與上開公務員共犯貪污治罪條例罪責之可能。故
      此部分公訴人所舉之證據不能證明被告等人犯罪，原應為
      無罪之諭知，惟公訴意旨認此部分與被告所犯上開公務員
      登載不實罪及修正前商業會計法第71條第1款填載不實會
      計憑證罪間，有牽連犯之裁判上一罪關係，故均不另為無
      罪之諭知，附此敘明。
據上論斷，應依刑事訴訟法第368條、第369條第1項前段、第364
條、第299條第1項前段，修正前商業會計法第71條第1款，刑法
第2條第1項、第11條前段、第28條、第31條第1項、第74條第1項
第1款、修正前刑法第31條第1項、第56條、第55條、第41條第1
項，罰金罰鍰提高標準條例第1條前段、第2條，判決如主文。
本案經檢察官丁○○到庭執行職務。
中　　華　　民　　國　　96　　年　　3 　　月　  16    日
                        審判長法  官  何方興
                              法  官  林德盛
                              法  官  王紋瑩
以上正本證明與原本無異。
如不服本判決，應於判決送達後十日內向本院提出上訴狀。其未
述理由者，並應於提出上訴狀後十日內向本院補提理由狀 (須
附繕本)。
                              書記官  吳家瑩
中　　華　　民　　國　　96　　年　　3　　月　　27     日
附錄    本判決論罪科刑法條：
刑法第213條
公務員明知為不實之事項，而登載於職務上所掌之公文書，足以
生損害於公眾或他人者，處1年以上7年以下有期徒刑。
刑法第216條
行使第210條至第215條之文書者，依偽造、變造文書或登載不實
事項或使登載不實事項之規定處斷。
修正前商業會計法第71條
商業負責人、主辦及經辦會計人員或依法受託代他人處理會計事
務之人員有下列情事之一者，處五年以下有期徒刑、拘役或科或
併科新臺幣十五萬元以下罰金：
一、以明知為不實之事項，而填製會計憑證或記入帳冊。
二、故意使應保存之會計憑證、會計帳簿報表滅失毀損。
三、意圖不法之利益而偽造或變造會計憑證、帳簿報表內容或撕
    毀其頁數。
四、故意遺漏會計事項不為記錄，致使財務報表發生不實之結果。
五、其他利用不正當方法，致使會計事項或財務報表發生不實之
    結果。
